臺灣高等法院臺中分院刑事判決　　　　96年度上易字第1020號
上　訴　人
即　被　告　丙○○
　　　　　　　　　　國民
上列上訴人因傷害案件，不服臺灣臺中地方法院95年度易字第38
36號中華民國96年4月2日第1審判決（起訴案號：臺灣臺中地方
法院檢察署95年度偵字第23751號），提起上訴，本院判決如下
：
    主  文
原判決關於丙○○被訴傷害罪部分撤銷。
丙○○犯傷害罪，處拘役參拾日，如易科罰金，以新臺幣壹仟元
折算壹日；減為拘役拾伍日，如易科罰金，以新臺幣壹仟元折算
壹日。
    事  實
一、丙○○與乙○○（另經臺灣臺中地方法院以95年度易字第38
    36號判決確定。）原屬朋友關係，緣丙○○因認乙○○積欠
    伊款項遲未歸還，2人因而多次發生爭執，丙○○乃於民國
    （以下同）95年9月11日凌晨4時許，前往乙○○之工作地點
    即臺中市○○區○○路1段125號臺中市警察局第6分局辦公
    地點內，於乙○○服完勤務下班時欲就上開債務問題要求乙
    ○○解決，乙○○因不願再與丙○○商談，乃自行由上址之
    值班臺步入上址1樓男生廁所，惟丙○○仍自後追及，渠2人
    又在該處廁所內再度爆發口角衝突，丙○○並出手爭搶乙○
    ○所有之行動電話，乙○○於欲取回上揭行動電話時，丙○
    ○竟基於傷害之犯意，以口咬住乙○○之手部，並將乙○○
    所有之行動電話1具摔落於地而予以損壞（毀損部分未據告
    訴），乙○○因而受有雙手磨損或擦傷、雙側大拇指磨損、
    擦傷、胸壁挫傷等傷害。
二、案經乙○○訴由臺中市警察局第6分局報請臺灣臺中地方法
    院檢察署檢察官偵查起訴。
    理  由
壹、證據能力：
一、按被告以外之人（包括證人、鑑定人、告訴人、被害人及共
    同被告等）於審判外之陳述雖不符刑事訴訟法第159條之1至
    之4等4條文之規定，而經當事人於審判程序同意作為證據，
    法院審酌該言詞陳述或書面陳述作成時之情況，認為適當者
    ，亦得為證據；當事人、代理人或辯護人於法院調查證據時
    ，知有刑事訴訟法第159條第1項不得為證據之情形，而未於
    言詞辯論終結前聲明異議者，視為有前項之同意，同法第15
    9條之5定有明文。立法意旨在於傳聞證據未經當事人之反對
    詰問予以核實，原則上先予排除。惟若當事人已放棄反對詰
    問權，於審判程序中表明同意該等傳聞證據可作為證據；或
    於言詞辯論終結前未聲明異議，基於尊重當事人對傳聞證據
    之處分權，及證據資料愈豐富，愈有助於真實發見之理念，
    且強化言詞辯論主義，使訴訟程序得以順暢進行，上開傳聞
    證據亦均具有證據能力。本件被告對於告訴人乙○○於警詢
    （中分6警偵字第0950043294號警卷第3～7頁）、偵查中（
    95年度偵字第23751號偵查卷第7～8頁）之指訴內容、證人
    李進安（同上警卷第8～11頁）、卓焙義（同上警卷第12～1
    4頁）2人於警詢中之證言，固屬被告以外之人於審判外之陳
    述，惟被告對於上開人之陳述內容既未於本院言詞辯論終結
    前對該陳述內容表示異議，自應具有證據能力。
二、次按刑事訴訟法第159條之4規定，除前3條之情形外，下列
    文書亦得為證據：「一、除顯有不可信之情況外，公務員職
    務上製作之紀錄文書、證明文書。二、除顯有不可信之情況
    外，從事業務之人於業務上或通常業務過程所須製作之紀錄
    文書、證明文書。三、除前二款之情形外，其他於可信之特
    別情況下所製作之文書。」，此係因公務員職務上製作之紀
    錄文書或證明文書，係公務員依職權所為，與其責任、信譽
    攸關，若有錯誤、虛偽，公務員可能因此擔負刑事及行政責
    任，且該等文書經常處於可能受公開檢查之狀態，其正確性
    及真實之保障極高；另從事業務之人在業務上或通常業務過
    程製作之上開文書，因係於通常業務上不間斷而規律之記載
    ，一般均有會計等人員校對，記錄時亦無預見日後將作為證
    據之偽造動機，其虛偽之可能性較小，且如讓製作者以口頭
    方式在法庭上再重述過去之事實或數據，實際上有其困難，
    二者具有一定程度之不可代替性，是除非有顯不可信之情況
    外，上開公務文書或業務文書應均具有證據能力。是本件臺
    中市警察局第6分局所拍製之告訴人乙○○手部受有傷害相
    片10張（同上警卷第24～28頁）、澄清醫院出具之診斷證明
    書1紙（同上警卷第22頁），並無顯不可信情事，自應具有
    證據能力。
貳、實體理由：
一、訊據被告丙○○固不否認其有於上揭時、地張口咬住告訴人
    乙○○手部之事實，惟矢口否認有何傷害犯行，辯稱：伊係
    為免繼續遭受乙○○傷害，而採取正當防衛之手段、因乙○
    ○要搶伊之物品，伊是要防衛，才會造成他的傷害等語云云
    。然查：上開犯罪事實，業據告訴人於警詢、偵查中時指證
    明確，核與證人即臺中市警察局第6分局警員李進安、卓焙
    義2人分別於警詢時證述被告確有與告訴人在上址男廁內互
    相拉扯等語相符，並有告訴人提出澄清綜合醫院診斷證明書
    1紙、及臺中市警察局第6分局所拍製之告訴人手部受有傷害
    相片10張附卷可佐。再按正當防衛必須對於現在不法之侵害
    始得為之，侵害業已過去，或無從分別何方為不法侵害之互
    毆行為，均不得主張防衛權，而衡之一般社會經驗法則，互
    毆係屬多數動作構成單純一罪而互為攻擊之傷害行為，縱令
    一方先行出手，而還擊之一方在客觀上苟非單純對於現在不
    法之侵害為必要排除之反擊行為，因其本即有傷害之犯意存
    在，則對其互為攻擊之還手反擊行為，自無主張防衛權之餘
    地，最高法院92年度臺上字第3039號刑事判決可資參照。被
    告與告訴人在上開時、地出手拉扯，自難為辨明係由何人先
    行下手實施不法侵害，且被告以口咬住告訴人之手部，且使
    告訴人受有上揭傷害，此已與傷害罪之構成要件相當，被告
    上開所辯，即不足採信，上開所辯即難遽為其有利之認定。
    是本案事證，被告犯行，堪以認定。
二、核被告所為係犯刑法第277條第1項之傷害罪。爰審酌被告於
    犯後飾詞矯辯，態度非佳，惟念其傷害本意僅在催討債務，
    並非無因而故意犯罪，告訴人受有傷害程度亦非重大等一切
    情狀，量處拘役30日，並諭知易科罰金之折算標準，資以懲
    儆。次查，中華民國96年罪犯減刑條例已於96年6月15日由
    立法院三讀通過，經總統於96年7月4日以華總一義字第0960
    0083761號令公告至96年7月16日生效施行，本件被告犯罪係
    於該減刑條例規定96年4月24日減刑基準日前所犯，合於該
    減刑條例之第2條第1項第3款、第3條第1項第15款所列減刑
    規定，爰減輕其刑為拘役15日，並諭知易科罰金之折算標準
    。
三、原審以被告犯罪事證明確，並依刑事訴訟法第299條第1項前
    段，刑法第277條第1項、第41條第1項前段，刑法施行法第1
    條之1第1項、第2項前段規定予以論科，復審酌被告前無不
    法犯罪紀錄，僅因一時情緒激動而出手傷害他人，其犯罪行
    為固屬法所不容，暨其犯罪目的、手段、造成身體傷害之嚴
    重性等情綜合觀察，尚無科予重刑而使其接受長期監禁並剝
    奪易科罰金機會之必要，並參以被告與告訴人平日之關係、
    智識程度等一切情狀，量處拘役30日，並諭知易科罰金之折
    算標準等語，固非無見。惟查：中華民國96年罪犯減刑條例
    已於96年6月15日由立法院三讀通過，經總統於96年7月4日
    以華總一義字第09600083761號令公告至96年7月16日生效施
    行，本件被告犯罪係於該減刑條例規定96年4月24日減刑基
    準日前所犯，合於該減刑條例之第2條第1項第3款、第3條第
    1項第15款所列減刑規定，原審未及審酌，尚有未洽；上訴
    人之上訴，固無理由，惟原審判決既有上開未及審酌之處，
    自應由本院將原判決關於被告被訴傷害罪部分撤銷，另為適
    當之判決。
據上論結，應依刑事訴訟法第369條第1項前段、第364條、第299
條第1項前段，刑法第277條第1項前段、第41條第1項前段，刑法
施行法第1條之1第1項、第2項前段、中華民國96年罪犯減刑條例
第2條第1項第3款、第3條第1項第15款、第7條、第9條，判決如
主文。
本案經檢察官甲○○到庭執行職務。
中　　華　　民　　國　　96　　年　　8 　　月　　9 　　日
        　　刑事第三庭    審判長法　官  王  增  瑜
　　　　　　　　　　　　　　    法　官  蔡  紹  良
　　　　　　　　　　　　　　　  法　官  梁  堯  銘
上列正本證明與原本無異。
不得上訴。
                                書記官  陳  麗  玉
中　　華　　民　　國　　96　　年　　8 　　月　　9 　　日
